【裁判字號】    92,上訴,1984
【裁判日期】    920812
【裁判案由】    詐欺等
【裁判全文】
臺灣高等法院刑事判決                          九十二年度上訴字第一九八四號
    上  訴  人  臺灣板橋地方法院檢察署檢察官
    被      告  乙○○
右上訴人因被告詐欺等案件，不服臺灣板橋地方法院九十二年度訴字第三九一號，中
華民國九十二年五月一日第一審判決（起訴案號：臺灣板橋地方法院檢察署九十二年
度偵緝字第一四二號；移送併案審理案號：臺灣臺中地方法院檢察署九十二年度偵字
第七九０一號），提起上訴，本院判決如左：
    主  文
原判決撤銷。
乙○○幫助以意圖為自己不法之所有，以詐術使人將本人之物交付為常業，處有期徒
刑柒月；所得財物新臺幣仟元沒收，如全部或一部不能沒收時，以其財產抵償。
    事  實
一、乙○○因缺錢花用，於民國（下同）九十年十月間看見由不詳之成年男女多人組
    成之詐欺犯罪集團，在報紙刊登收購郵局帳戶使用之分類廣告，其明知該等犯罪
    集團所收購他人開設之郵局帳戶，均係供從事常業詐欺不法犯行，並掩飾因該重
    大犯罪所得財物洗錢之用（該犯罪集團之犯罪手段係基於常業詐欺之犯意，在報
    紙上刊登專業信用貸款之廣告，誘使急需金錢之不特定人依廣告內容與之聯絡，
    詐騙被害人匯款至指定之郵局帳戶內，再加以提領；或係郵寄對獎卡與不特定之
    人，對被害人佯稱中獎，領取獎金前須先支付百分之十五之稅金，詐騙被害人將
    款項匯入指定之郵局帳戶內，再予以提領），仍基於幫助常業詐欺及洗錢之犯意
    ，於同年十月二十九日上午，依廣告上之電話號碼撥打電話與某不詳成年男子聯
    絡，依對方指示至三重正義郵局開立第00000000號郵政劃撥儲金帳戶，
    開立完畢後，將上開三重正義郵局之郵政劃撥金帳戶、連同其原先在台中育才郵
    局開立之第0000000號郵政存簿儲金帳戶（九十年七月十六日開立）之存
    摺、提款卡、印章等物，以新台幣（下同）三千元之代價，於台北縣三重市○○○路某處出售交付予該不詳之成年男子，供彼等作為向不特定之人詐騙時所用，
    而以此方式幫助該犯罪集團實施常業詐欺及洗錢犯行。該犯罪集團取得乙○○之
    上開二帳戶後，即分別為下列犯行：
  (一)於九十年十二月間在聯合報刊登協助申請「信用貸款」之廣告，使丙○○因需款
    孔急，於九十一年一月間經電話聯繫申請貸款，由某不詳之成年女子冒稱「張小
    姐」，佯稱在核撥貸款之前須先支付印花稅、律師費等手續費用，致丙○○陷於
    錯誤，先後於九十一年一月四日在台北南陽郵局匯款一萬九千元、一萬一千元、
    一萬五千元、二萬元，同年月十四日在板橋後埔郵局匯款二萬七千五百元、三萬
    五千元，同年月十六日在板橋後埔郵局匯款一萬八千五百元、三萬四千元、二萬
    元、一萬二千元，共計二十一萬二千元至乙○○之前開三重正義郵局帳戶內，旋
    經該犯罪集團成員悉數提領，嗣丙○○因發現有異，始知受騙，經報警處理後，
    循線查知上情。
  (二)於九十一年九月三十日郵寄恩可科技股份有限公司名義之對獎卡至台南市○○路
    ○段一六七號予甲○○，致甲○○核對後誤以為中獎一百萬元，經電話聯繫後，
    由不詳之成年男女三人分別冒稱「對獎專線總機小姐」、「郭瑞明專員」、及「
    鄭淑雲會計師」，佯稱須先電匯中獎稅金等語，致甲○○陷於錯誤，先後於九十
    一年十月二日及三日，在台南東城郵局分別匯款八萬元、十萬元、十八萬元、及
    十五萬元，共計五十一萬元至乙○○前開台中育才郵局帳戶內，由經該犯罪集團
    成員悉數提領，嗣甲○○經家人提醒，始知受騙。
二、案經丙○○訴由臺北縣政府警察局移送臺灣板橋地方法院檢察署檢察官偵查起訴
    ，及經甲○○訴由臺中市政府警察局第二分局移送臺灣臺中地方法院檢察署檢察
    官偵查後移送併案審理。
    理  由
一、前揭事實，業據被告乙○○於偵查及審理中自白不諱，被害人丙○○、甲○○之
    被騙情節，復經被害人丙○○、甲○○分別於警訊及偵查中指訴綦詳，並有被告
    在三重正義郵局之開戶資料及郵政劃撥儲金帳戶對帳單、被害人丙○○匯款之郵
    政劃撥單、郵政劃撥收據等影本、及被告在臺中育才郵局開戶之立帳申請書、印
    鑑卡、交易詳情記錄、對獎卡、被害人甲○○匯款之郵政國內匯款執據等影本在
    卷可稽，堪認被告之自白與事實相符。又目前一般金融機構對於個人開設帳戶使
    用，並無任何特殊之限制，一般民眾皆可隨時在金融機構開戶使用，除別有目的
    外，無須利用他人之帳戶使用，至於以購買等方式取得他人名義開設之帳戶使用
    （即俗稱之人頭帳戶），並以之作為詐欺行騙及洗錢藉以逃避查緝之犯罪手法，
    業為通常社會生活經驗常見之情形，被告將其在郵局開設之帳戶以三千元之代價
    出售交付與不詳之人使用，且被告以坦承其明知取得帳戶之人將用以供前開不法
    犯罪所用，則其雖無自己共同參與犯罪之意思，然係以此方法幫助該等收購帳戶
    之犯罪集團遂行常業詐欺及洗錢等犯罪，已屬灼然。綜上所述，本件事證明確，
    被告之犯行堪以認定。
二、由前開不詳之成年男女多人所組成之犯罪集團，向被告收購郵局帳戶之存摺、印
    章及提款卡後，持以向不特定之被害人實施常業詐欺及連續洗錢等犯行，核被告
    所為，係幫助犯刑法三百四十條之常業詐欺罪及洗錢防制法第九條第一項之連續
    洗錢罪。被告以一幫助行為同時觸犯上開二罪名，為想像競合，應從一重之幫助
    常業詐欺罪處斷。被告係幫助犯，並依刑法第三十條第二項規定，按正犯之刑減
    輕其刑。被告幫助該詐欺犯罪集團以其在臺中育才郵局開立之帳戶詐欺被害人甲○○及洗錢部分，雖未經起訴，然與經起訴部分之犯行為實質上一罪，自為起訴
    效力所及，本院得併予審判。
三、原判決對被告予以論科，固非無見。然查原判決未及審酌被告同時將台中育才郵
    局之帳戶交付該犯罪集團成員、及被害人甲○○被害部分等事實，自有未洽。檢
    察官提起上訴，執以指摘原判決不當，為有理由，應由本院將原判決撤銷，另為
    適法之諭知。爰審酌被告正值青壯，竟因貪圖私利而提供帳戶幫助他人犯罪，既
    助長他人犯罪，又增加查緝困難，危害社會秩序，及其係因經濟困窘，一時失慮
    而為本件犯行，其犯罪手段亦非暴戾，及犯罪後坦承犯罪，已知錯誤，態度良好
    且深切反省等一切情狀，量處如主文第二項所示之刑，以示儆懲。
四、被告販賣郵局帳戶所得之三千元，係被告幫助犯洗錢防制法之罪所得之財物，業
    據被告供明，應依洗錢防制法第十二條規定宣告沒收，並諭知如全部或一部不能
    沒收時，以其他財產抵償之。
五、檢察官移送併辦意旨（臺灣臺中地方法院檢察署九十二年度偵字第一一四八一號
    ）略以：被告於九十一年八月八日前某日，以五千元之代價將其所有之臺北國際
    商業銀行三重分行，帳號為0000000000000帳戶存摺、提款卡、語
    音信箱密碼，由郵購方式販售予黃振明（另案由臺灣臺中地方法院審理中），作
    為黃振明向不特定民眾詐欺取財洗錢之人頭帳戶，以幫助黃振明詐欺取財等情，
    因認被告另涉有幫助詐欺等犯行。惟查：
（一）按犯罪事實應依證據認定之，無證據不得推定其犯罪事實，刑事訴訟法第一百
      五十四條定有明文；又認定犯罪事實所憑之證據，雖不以直接證據為限，間接
      證據亦包括在內，然而無論直接或間接證據，其為訴訟上之證明，須於通常一
      般之人均不致有所懷疑，而得確信其為真實之程度者，始得據為有罪之認定，
      倘其證明尚未達到此一程度，而有合理之懷疑存在時，事實審法院在心證上無
      從為有罪之確信，自應為無罪之判決（參見最高法院七十六年度台上字第四九
      八六號判例意旨）。
（二）訊據被告乙○○堅決否認有此部分犯行，辯稱該台北國際銀行三重分行之帳戶
      ，係打工時應工頭要求開立，預備作為發給薪資時轉帳之用，事後並未使用，
      而該帳戶之存摺、印章、及提款卡於九十一年七、八月間連同其他物品失竊，
      並未販賣或提供該帳戶與黃振明犯罪等語。按檢察官認被告涉有前開罪嫌，無
      非係以黃振明涉嫌詐欺案件遭查獲後，在該處查扣得被告所開立之上開帳戶存
      摺，及黃振明供稱該等帳戶均係經由報紙廣告購得等情，為其主要之論據。經
      查黃振明於警訊時供稱：「郵局、銀行人頭帳戶..，提款卡..，其來源係由我
      翻閱報紙小廣告依電話號碼撥打向其說明購買郵局、銀行人頭帳戶存摺數量，
      再以郵局每本一萬二千元、銀行每本五千元購得。」（見臺灣台中地方法院檢
      察署九十一年度偵字第一七九二二號偵查卷第八頁反面），可見黃振明係以郵
      購方式購得被告上開存摺，而被告於原審中自承目前因工作失利，居無定所，
      為台北街友，且前經原審法院諭知具保新台幣一萬元後停止羈押，其均無法籌
      措，而遭羈押（原審卷第十一、十二頁），而其販賣與他人之前開郵局帳戶，
      亦係因無錢花用，見他人刊登收購帳戶之廣告而出售，又黃振明處扣得被告之
      存摺僅有單一帳戶，則衡情被告並無自行負擔負用刊登廣告販售存摺、提款卡
      之可能，反而係失竊後遭他人登報販賣牟利較有可能，且該案亦查無其他證據
      足以證明黃振明曾以被告之上開帳戶作為掩飾其詐欺取財之洗錢帳戶，是尚難
      僅以黃振明住處扣得上開存摺，即認被告涉有販售該台北國際商業銀行三重分
      行存摺而幫助詐欺、幫助洗錢之犯行，此部分尚屬不能證明被告犯罪，與前開
      有罪部分即無連續犯之裁判上一罪關係，非起訴效力所及，本院不得一併審判
      ，自應退回檢察官另為適當之處理，附此敘明。
據上論斷，應依刑事訴訟法第三百六十九條第一項前段、第三百六十四條、第二百九
十九條第一項前段、洗錢防制法第九條第一項、第十二條、刑法第三百四十條、第三
十條第二項、第五十五條、第三十條第一項、第二項、罰金罰鍰提高標準條例第一條
前段，判決如主文。
本案經檢察官劉家芳到庭執行職務。
中      華      民      國    九十二    年      八      月     十二     日
                              臺灣高等法院刑事第二十三庭
                                  審判長法  官 宋      祺
                                        法  官 陳  坤  地
                                        法  官 王  淑  滿
右正本證明與原本無異。
如不服本判決，應於收受送達後十日內向本院提出上訴書狀，其未敘述上訴之理由者
並得於提起上訴後十日內向本院補提理由書（均須按他造當事人之人數附繕本）。
                                        書記官 蔡  慧  娟
中      華      民      國    九十二    年      八      月     十二     日
附錄：本案論罪科刑法條全文
洗錢防制法第九條第一項
洗錢者，處五年以下有期徒刑，得併科新台幣三百萬元以下罰金。
中華民國刑法第三百四十條
以犯第三百三十九條之罪為常業者，處一年以上七年以下有期徒刑，得併科五萬元以
下罰金。


司法院資訊處製作；財團法人民間司法改革基金會備份。
